臺灣彰化地方法院民事判決
109年度訴字第1228號
原      告  葉丁報  
訴訟代理人  張繼圃律師
被      告  洪宏志  

            葉明昌  
訴訟代理人  盧江陽律師
被      告  葉在固  
            葉世偉  
            葉哲凱  
法定代理人  葉家立  
            陳惠珍  
上列當事人間請求確認通行權等事件，本院於民國110年3月16日
言詞辯論終結，判決如下：
    主      文
原告之訴駁回。
訴訟費用由原告負擔。
    事實及理由
一、程序方面：
　㈠按訴狀送達後，原告不得將原訴變更或追加他訴，但請求之
    基礎事實同一者，不在此限；又不變更訴訟標的，而補充或
    更正事實上或法律上之陳述者，非為訴之變更或追加，民事
    訴訟法第255條第1項第2款、第256條分別定有明文。經查，
    原告起訴聲明為「㈠確認原告及坐落彰化縣○○鎮○○段000地號
    土地其餘共有人，對於被告等人所共有之同段458地號土地
    ，如起訴狀附圖所示A1部分土地（面寬六米、面積186平方
    公尺）有通行權存在。 ㈡被告等人應容忍原告及坐落同段45
    7地號土地其餘共有人，在第一項所示有通行權之土地範圍
    內舖設柏油或水泥路面，並埋設電線、水管、天然氣管線或
    其他管線，不得為任何禁止或妨礙之行為。㈢訴訟費用由被
    告負擔。」。嗣於民國109年9月18日以民事陳報狀更正聲明
    為「㈠確認原告對被告等人所共有之彰化縣○○鎮○○段000地號
    土地如附圖所示A1部分土地（面寬六米、面積186平方公尺
    ）有通行權存在。㈡訴訟費用由被告等人負擔。」。復於109
    年12月21日以民事陳報狀更正聲明為「㈠確認原告及坐落彰
    化縣○○鎮○○段000地號土地其餘共有人，對於被告等人所共
    有之同段458地號土地，如起訴狀附圖所示A1部分土地（面
    寬六米、面積186平方公尺）有通行權存在。 ㈡被告等人應
    容忍原告及坐落同段457地號土地其餘共有人，在第一項所
    示有通行權之土地範圍內舖設柏油或水泥路面，並埋設電線
    、水管、天然氣管線或其他管線，不得為任何禁止或妨礙之
    行為。㈢訴訟費用由被告負擔。」。再於110年3月16日以民
    事準備㈠狀更正聲明為「確認原告對被告等人所共有之彰化
    縣○○鎮○段000地號土地如110年2月1日彰化縣和美地政事務
    所土地複丈成果圖所示編號B、C部分（面積）381.18平方公
    尺，有通行權存在。㈡訴訟費用由被告負擔。」核原告請求
    之基礎事實相同，而就通行地號或範圍面積之更正部分，則
    屬不變更訴訟標的，而更正事實上或法律上之陳述，於法均
    無不合，應予准許
　㈡被告葉在固、葉世偉均經合法通知，未於最後言詞辯論期日
    到庭，核無民事訴訟法第386條各款所列情形，爰依原告之
    聲請，由其一造辯論而為判決。
二、原告主張略以：
  ㈠坐落彰化縣○○鎮○○段000地號土地為原告與訴外人所共有，對
    外均以相鄰之同段457地號部分土地靠近西南側部分對外通
    行（即如附圖彰化縣和美地政事務所測量日期110年2月1日
    土地複丈成果圖所示編號B、C部分)。因457地號土地原由訴
    外人葉竣發及被告洪宏志所共有，應有部分各為4分之3、4
    分之1，且渠等就457地號土地曾訂有分管協議，由葉竣發管
    理北側、洪宏志管理南側，並已向地政事務所辦理共有物使
    用管理登記（105年4月15日收件彰和資字第20830號），且
    葉竣發同意如附圖編號B、C部分、面寬6米、面積186平方公
    尺土地供同段458地號土地之人通行，並經公證在案。嗣後
    葉竣發卻以其業於105年4月讓渡部分持分予他人，故而不願
    再供原告通行如附圖編號B、C部分部分。
  ㈡被告葉明昌雖主張上開458地號土地非袋地，然458地號土地
    東邊連接之同段254、255地號土地所有權人為中華民國，屬
    國有土地，在未經取得相關政府機關同意使用下，本即不得
    通行，故被告主張458地號土地可往東對外通行，已有困難
    。且458地號土北側已有建物，而往東通行如附圖編號A部分
    土地，尚須通行同段456地號土地，因此非如被告所述，458
    地號土地非袋地或可輕易對外通行。
  ㈢原告已通行如附圖編號B、C部分土地長達20年之久。且上開4
    57地號土地早於十數年前即有葉竣發與被告洪宏志分管在案
    ，更於105年3月30日簽訂分管協議，並經公證，被告葉明昌
    主張其不知悉，顯不可採。況被告葉明昌與葉竣發為手足關
    係，更不可能不知上情，故其所辯，不足採。又上開457地
    號土地上如附圖編號D部分雖屬被告葉哲凱所有，雖葉哲凱
    與原告間有親屬關係，何以兩人間有親屬關係，即認得依法
    通行。因原告於458地號土地上有一建物存在，且已取得457
    地號土地原共有人同意，故得通行457地號土地如附圖編號B
    、C部分土地。
  ㈣聲明：⒈確認原告對被告等人所共有之系爭457地號土地如附
    圖所示編號B、C部分土地(面積共381.18平方公尺)有通行權
    存在。⒉訴訟費用由被告負擔。
三、被告方面：
　㈠被告葉明昌：
　　⒈原告所共有458地號土地東邊連和厝路、北邊連接巷道，並
      非袋地。且原告雖提457地號土地原共有人葉竣發於105年
      3月30日所立土地使用同意書，惟該同意書僅有債權效力
      ，本於債之相對性，僅於相對人之間有效，不及於被告葉
      明昌。況土地使用同意書係葉竣發於105年3月30日始簽立
      ，然葉竣發在此之前早已於105年2月11日將其所有權（45
      7地號土地應有部分四分之三）出售予被告葉明昌等人，
      並於105年4月14日完成登記，顯見葉竣發所簽立之土地使
      用同意書屬無權處分。原告迄未證明葉竣發有通知被告葉
      明昌，並取得葉明昌同意無償使用457地號土地如被證3測
      量圖編號丁部分，自不得拘束被告葉明昌。
　　⒉又葉竣發於105年2月11日將其所有457地號土地之應有部分
      4分之3出賣予被告葉明昌、葉在固、葉世偉、葉丁報等四
      人，並於105年4月14日完成登記，渠等四人再與共有人洪
      宏志（於105年4月15日）共同簽立共有土地分管協議，並
      經地政機關（於105年4月15日）登記在案，分管位置由北
      到南分別由葉世偉、葉丁報、葉在固、葉明昌、洪宏志管
      理使用。之後原告再將其分管457地號即如附圖編號C、D
      中間部分土地，於107年7月26日以贈與方式移轉予其孫即
      被告葉哲凱，依最高法院48年台上字第1065號判決意旨，
      該分管協議對於被告葉哲凱仍有效力，依民法第789條第1
      、2項規定僅得通行葉明凱所分管之457地號乙部份（如附
      圖編號C、D中間部分）土地。原告請求通行被告葉明昌分
      管如附圖編號B、C部分土地，顯有權利濫用之情。
　　⒊聲明：⑴原告之訴駁回。⑵訴訟費用由原告負擔。
　㈡被告洪宏志：當時原告有找伊要去公證，但伊向原告表示希
    望大家一起協議分管，原告同意，故共有人一起去公證。
　㈢被告葉哲凱：附圖編號C部分，原告出租給別人，已經通行20
    多年。原告住大雅，未居住於系爭457、458地號土地上。
　㈣被告葉在固、葉世偉均未於最後言詞辯論期日到庭，亦未提
    出書狀表示意見。
四、不爭執事項：
　㈠系爭457地號土地原共有人為葉竣發、洪宏志，應有部分各為
    4分之3、4分之1。渠等就457地號土地曾為分管協議，約定
    系爭土地東北側由葉竣發使用，西南側則由洪宏志使用，且
    葉竣發同意將其分管之部分提供458地號土地之人通行，並
    於105年3月30日簽立土地使用同意書，且經公證在案。
　㈡葉竣發出具之土地同意書上僅有葉竣發一人簽章，且原告提
    出之公證書僅有葉竣發一人簽章，其提供通行之寬度6公尺
    。
　㈢葉竣發嗣後於105年2月11日將其所有457地號土地應有部分4
    分之3出售予被告葉明昌、葉在固、葉世偉及原告。且渠等
    與共有人洪宏志於105年4月15日為分管協議，並簽訂共有土
    地分管決定書，系爭457地號土地由北到南，分別由被告葉
    世偉、原告、被告葉在固、葉明昌、洪宏志使用管理。
　㈣系爭457地號土地曾向和美地政事務所為共有物管理使用登記
    ，經該地政所於105年4月15日收件彰和資字第20830號共有
    物使用管理登記。
　㈤原告嗣後於107年間將其457地號土地之應有部分贈與予其孫
    被告葉哲凱。
五、得心證之理由：
  ㈠按確認法律關係之訴，非原告有即受確認判決之法律上利益
    者，不得提起之，民事訴訟法第247條第1項前段定有明文。
    所謂即受確認判決之法律上利益，係指法律關係之存否不明
    確，原告主觀上認其在法律上之地位有不妥之狀態存在，且
    此種不妥之狀態，能以確認判決將之除去者而言（最高法院
    52年台上字第1240號判例參照）。本件原告主張系爭458地
    號土地為其所有之袋地，請求確認就被告所有系爭457地號
    土地有通行權存在，為被告所否認，則原告於私法上之地位
    難謂無受侵害之危險，又此項危險得以對於被告之確認判決
    除去，則原告提起本件確認之訴，應有即受確認判決之法律
    上利益而有權利保護之必要。
  ㈡經查，原告主張系爭458地號土地為其與他人共有之袋地，原
    係通行457地號土地如附圖編號B、C位置，因訴外人葉竣發
    於105年2月11日將系爭457地號土地應有部分出售予原告及
    被告葉世偉、葉在固、葉明昌等人，並於105年4月14日辦理
    移轉登記，且經買賣後之共有人被告葉世偉、原告、被告葉
    在固、葉明昌、洪宏志等五人簽訂分管協議，嗣被告葉明昌
    拒絕原告繼續通行如附圖編號B、C位置。是兩造爭執為：⑴
    系爭458地號土地是否為袋地？⑵如為袋地，原告請求通行如
    附圖編號B、C位置，是否係以周圍地損害最少處所及方法為
    之？
  ㈢按土地因與公路無適宜之聯絡，致不能為通常使用時，除因
    土地所有人之任意行為所生者外，土地所有人得通行周圍地
    以至公路，為民法第787條所明定。即依該條規定，通行他
    人之土地，須符合⒈土地與公路無適宜之聯絡。⒉為通常使用
    之必要。⒊須非因土地所有人的任意行為等要件。又所謂土
    地與公路無適宜之聯絡之情形，包含：⒈土地四周皆不通公
    路。⒉土地雖有他道路可通公路，但費用過鉅、具有危險或
    非常不便。惟查，經本院於110年1月20日會同兩造及和美地
    政事務所人員履勘現場後，勘驗結果為：⑴上開458地號土地
    兩側有出入通道，該地號東側有3米以上通道可供通行，且
    東側有一三合院（即門牌號碼彰化縣○○鎮○○路○段000○000號
    ），可供車輛迴轉出入。⑵另457地號土地上有原告所有門牌
    號碼彰化縣○○鎮○○路000號建物，門前為空地。此建物為原
    告於21年前興建，現出租他人使用。上開458地號土地上另
    有一水泥廠房，亦由原告出租他人使用中。⑶原告並未居住
    於457、458地號土地。此有110年1月20日本院勘驗筆錄、現
    場照片及彰化縣和美地政事務所測量日期110年2月1日土地
    複丈成果圖在卷可參。況且上開458地號土地可由西南側如
    附圖即土地複丈成果圖編號A部分土地（臨路寬約7點65公尺
    ）出入，由此可知，系爭458地號土地兩側有出入通道，且
    東側道路寬度達三米以上，顯非如原告所稱為袋地或不能對
    外通行云云。是原告請求通行如附圖所示編號B、C部分土地
    (面積共381.18平方公尺）與公路為聯絡云云，難認有理由
    。
  ㈣原告另主張457地號土地原共有人葉竣發曾書立土地使用同意
    書，同意其所分管之位置將規劃6米道路供458地號土地之人
    通行，然葉竣發所出具之土地使用同意書，僅於當事人間有
    其效力。土地買受人並不當然繼受其前手與土地使用人間之
    法律關係。姑且不論公證書及土地使用同意書上均僅有葉竣
    發一人簽章，並無洪宏志之簽名，況且公證書僅可認為到場
    簽名為真正，該文書內容並無拘束繼受人之實質效力。土地
    使用人不得執該法律關係對土地買受人主張其有使用土地之
    權利。否則原告又何需事後另於105年4月15日與其他共有人
    即被告葉世偉、葉在固、葉明昌等人簽訂分管協議，並向和
    美地政事務所為共有物使用管理登記？雖原告主張被告葉明
    昌與葉竣發為兄弟，明知葉竣發同意458地號土地之人可通
    行附圖編號B、C部分，然無從以葉竣發及葉明昌間之關係遽
    認葉明昌知悉葉竣發曾書立土地使用同意書乙情，更不能因
    此即認被告葉明昌應同意原告通行457地號土地。況原告於
    取得457地號土地後，曾與457地號土地之共有人即被告葉世
    偉、葉在固、葉明昌、洪宏志等人簽訂分管協議，並向和美
    地政事務所為共有物使用管理登記，此有457地號土地登記
    謄本、共有土地分管決定書在卷可參。依該分管約定，原告
    之使用範圍為457地號土地東北側，即如附圖編號D部分之位
    置，且該部分現為建物及空地，則458地號土地亦得從原告
    所分管之土地對外通行。原告於107年間將其就457地號土地
    應有部分贈與其孫即被告葉哲凱，然因原告與被告葉在固等
    人於105年4月15日就系爭457地號土地所為之分管協議，有
    共有土地分管決定書可參，並於105年4月15日就系爭457地
    號土地向和美地政事務所為共有物管理使用登記，經該地政
    所於105年4月15日收件彰和資字第20830號共有物使用管理
    登記，此觀被告葉明昌所提共有土地分管決定書左上方有地
    政所收文日期文號戳甚明。由此可見原告起訴狀所主張系爭
    457地號土地登記謄本上其他登記事項所記載「105年4月15
    日收件彰和資字第20830號共有物使用管理登記」，應係原
    告與被告葉明昌、葉在固等人於105年4月15日就系爭457地
    號土地所為之分管協議登記，而非原告所稱葉竣發與洪宏至
    二人間之分管協議。依最高法院48年台上字第1065號判決意
    旨，該登記之分管協議對於受讓人被告葉哲凱仍有效力，原
    告之後手即被告葉哲凱應繼受渠等所為之分管協議，依民法
    第789條第1、2項、第826條之1第1項規定，原告僅得通行其
    受讓人葉明凱所分管之457地號乙部份（如附圖編號C、D中
    間部分）土地。原告捨此而不為，請求通行被告葉明昌分管
    如附圖編號B、C部分土地，顯有權利濫用之情。
　㈤綜上所述，因系爭458地號土地並非袋地，且可由原告與被告
    葉在固等人於105年4月15日就系爭457地號所為分管協議且
    經地政所登記之部分，即如附圖編號D部分對外通行，並無
    通行系爭457地號土地如附圖所示編號B、C部分之必要。從
    而，原告請求確認其就系爭457地號土地如附圖所示編號B、
    C部分土地有通行權存在，為無理由，應予駁回。
六、本件事證已臻明確，兩造其餘主張、陳述及所提證據，經審
    酌與上開判決結果不生影響，不再一一論述，併此敘明。
七、結論：原告之訴為無理由，並依民事訴訟法第385條第1項前
    段、第78條，判決如主文。
中　　華　　民　　國　　110 　年　　4 　　月　　9 　　日
                  民事第一庭    法　官  施坤樹　
以上正本係照原本作成。
如對判決上訴，應於判決送達後20日內向本院提出上訴狀。如委
任律師提起上訴者，應一併繳納上訴審裁判費。
中　　華　　民　　國　　110 　年　　4 　　月　　19　　日
                                書記官  李盈萩